臺北高等行政法院判決
　　　　　　　　　　　　　　　　　　 92年度訴字第03552號
　　　　　　　　　　　　　　　.
原　　　告　游兆穀原名甲○○.
訴訟代理人　謝宗翰律師
被　　　告　財政部臺灣省北區國稅局
代　表　人　許虞哲（局長）
訴訟代理人　丙○○
　　　　　　乙○○
上列當事人間因遺產稅事件，原告不服財政部中華民國92年5月
30日台財訴字第0920018602號訴願決定，提起行政訴訟。本院判
決如下：
　　主  文
訴願決定及原處分關於將花蓮縣吉安鄉○○段2494之1及2495之1
地號二筆土地，計入遺產總額課徵遺產稅部分撤銷。
原告其餘之訴駁回。
訴訟費用由原告負擔。
　　事  實
甲、事實概要：
    原告之父游石文於民國（下同）87年6月14日死亡，由原告
    、游任泉、游榮都、游炎川、游素招及游鄭桃等六人共同繼
    承，原告於87年12月14日代表全體繼承人申報遺產稅，經被
    告查得涉嫌漏報游石文所遺銀行存款及死亡前三年內贈與等
    計新台幣（下同）16,573,583元，漏報遺產稅額1,513,501
    元，乃核定遺產總額為185,833,368元，遺產淨額為
    16,896,378元，並按所漏稅額1,513,501元處1倍之罰鍰計
    1,513,501元。原告不服，就遺產中七筆土地主張係屬既成
    道路及農業用地，另銀行存款源自原形研發有限公司，不知
    有該項投資及對罰鍰不服，申請復查，未獲變更，原告復對
    遺產總額中六筆土地及罰鍰項目，提起訴願，遭決定以「關
    於罰鍰部分，原處分機關應於2個月內作成復查決定，其餘
    訴願駁回」，原告不服遂向本院提起本件行政訴訟。（嗣後
    被告於92年8月4日仍作成維持原處分之重核復查決定，惟並
    非本件訴訟範圍。）
乙、兩造聲明：
　一、原告聲明：訴願決定、復查決定及原處分不利於原告之部
      分均撤銷。
  二、被告聲明：駁回原告之訴。
丙、兩造之爭點：
（一）花蓮縣吉安鄉○○段2494之1及2495之1地號二筆土地，是
      否不計入遺產總額？
（二）花蓮縣吉安鄉○○段167、168、169及249地號四筆土地，
      是否應自遺產總額中扣除，免徵遺產稅？
（三）被告將原形研發有限公司列為原告繼承之遺產總額內，是
      否合法？
原告主張：
一、就花蓮縣吉安鄉○○段2494之1及同地段2495之1地號二筆土
    地而言：
（一）按「左列各款不計入遺產總額：．．．十二、被繼承人遺
      產中經政府闢為公眾通行道路之土地或其他無償供公眾通
      行之道路土地，經主管機關證明者。．．．」遺產及贈與
      稅法第16條第12款定有明文。
（二）本件訴願決定認定上開二筆土地非屬經政府闢為公眾通行
      道路之土地或其他無償供公眾同行道路之土地，無非以原
      告未提供證明文件以實其說。惟查，依花蓮縣吉安鄉公所
      於94年5月5日函復本院之吉鄉建字第0940008512號函所示
      ，花蓮縣吉安鄉○○段2494之1及同地段2495之1地號2筆
      土地確已於87年6月14日時已經政府闢建為供公眾通行使
      用之道路（吉安鄉○○村○○○街），是依遺產及贈與稅
      法第16條第12款之規定，該2筆土地自不應計入遺產總額
      中。
（三）依行政程序法36條、第37條之規定，「行政機關應依職權
      調查證據，不受當事人主張之拘束，對當事人有利及不利
      事項一律注意。」「當事人於行政程序中，除得自行提出
      證據外，亦得向行政機關申請調查事實及證據。但行政機
      關認為無調查之必要者，得不為調查，並於第43條之理由
      中敘明之。」，原告既於原處分做成前及複查決定前，曾
      多次向被告請求向主管機關花蓮縣政府函查系爭二筆土地
      是否符合遺產及贈與稅法之相關規定，被告自應依行政程
      序法第37條之規定詳加調查，蓋就本件事實而言，主管機
      關花蓮縣政府歷次回覆被告之函文內均未敘明系爭土地非
      屬經政府闢為公眾通行道路之土地或其他無償供公眾同行
      道路之土地，被告豈能越俎代庖，逕謂系爭二筆土地非為
      公眾通行道路用地？又系爭土地未申請免徵地價稅，係原
      告疏忽所致，豈能憑此而謂系爭土地非公眾通行道路用地
      ？再者，證明文件之核發權屬於主管機關花蓮縣政府，被
      告亦非不得向該管函查之，則以主管機關花蓮縣政府亦尚
      未核發證明與原告，豈能獨課原告提出上開證明之義務，
      而非由被告依行政程序法之規定向主管機關函查？
二、就花蓮縣吉安鄉○○段167、168、169及249地號四筆土地而
    言：
（一）按「左列各款，應自遺產總額中扣除，免徵遺產稅：．．
      ．六、遺產中作農業使用之農業用地及其地上農作物，由
      繼承人或受遺贈人承受者，扣除其土地及地上農作物價值
      之全數。，．．」遺產及贈與稅法第17條第1項第6款定有
      明文。
（二）系爭土地於被告88年4月14日前往現場勘查時並無耕作，
      惟此係因農業生產之必要而暫時休耕所致，此觀該土地並
      無堆放雜物且未存有建物即可明之。再者，花蓮縣吉安鄉
      ○○段249地號土地有三分之二遭人挪作砂石場使用，原
      告亦係於當次勘查後始知，至該砂石場是否為盜用與原告
      有無提出民刑事告訴並無因果關係可言（蓋此與砂石場之
      經營者多為黑道有關），被告竟以原告未報警或提出民刑
      事告訴即謂原告所述不足採信，未詳予查察，亦有違誤，
      顯不足採。
三、原告父親並未投資原形研發有限公司，故被告將此列為原告
    繼承之遺產總額內，顯屬無稽，復此敘明。
被告主張：
一、關於遺產稅核定通知書編號0000000中：（A3）花蓮縣吉安
    鄉○○段2494之1地號土地、（A5）花蓮縣吉安鄉○○段
    2495之1地號二筆土地部分：查本件原告於遺產稅申報時列
    報上述土地為交通用地，被告原核定即依原告87年12月14日
    遺產稅申報書，於88年7月1日以北區國稅二第88031960號函
    向花蓮縣政府查問系爭土地是否經政府闢為公眾通行道路之
    土地或其他無償供公眾通行之道路或係屬法定空地；經花蓮
    縣政府於88年7月23日以88府建劃字第07772號函復，經查該
    兩筆地號土地係屬非都市土地，請檢附該兩筆土地之地籍圖
    正本及詳細正確位置範圍逕洽本府建設局土木課查詢。原核
    定復以89年6月13日北區國稅二第89030604號函通知原告及
    代理人林昆鋒補附上述土地之地籍圖正本及詳細正確位置範
    圍圖，惟原告等均未補附，又依花蓮縣稅捐稽徵處89年10月
    12日89花稅土字第41815號函所示系爭花蓮縣吉安鄉○○段
    2494之1、2495之1地號二筆土地尚未申請免徵地價稅，是被
    告原核定依原告並無提示符合前揭遺產及贈與稅法第16條第
    12 款規定之主管機關證明而予以否准，將系爭土地計入遺
    產總額課稅，尚無不合。復查時，被告亦於91年1月14日以
    北區國稅法第0910002097號函通知原告：請提供復查所主張
    遺產中花蓮縣吉安鄉○○段2494之1及2495之1等二筆土地為
    屬既成道路供農路使用經主管機關核准之證明文件，以憑辦
    理。該函經原告之弟即繼承人游榮都於91年1月16日簽收，
    有雙掛號回執附卷可稽，惟迄作成復查決定時原告均未提示
    系爭土地係經政府闢為公眾通行道路之土地或其他無償供公
    眾通行道路土地之主管機關證明，以實其說，且訴願時亦無
    法提示上述證明文件，而於行政訴訟時亦無法提示該證明，
    故原告僅空言主張尚難採信。又按花蓮縣政府93年12月2日
    府城建字第09301681890號函說明二：「本案經查旨揭地號
    土地係因海濱大道用地於71年3月19日辦理分割，並於本府
    74年府地用字第86779號非都市土地使用編訂公告確定為『
    特定農業區交通用地』，且亦於75年2月22日登記完成」。
    惟其對於系爭土地是否業經政府闢為公眾通行道路或其他無
    償供公眾通行之道路則未予說明；即不符合遺產及贈與稅法
    第16 條第12款「被繼承人遺產中經政府闢為公眾通行道路
    之土地或其他無償供公眾通行之道路土地，經主管機關證明
    者」之規定，是原核定將系爭土地計入遺產總額課稅，依法
    核無不合。
二、關於遺產稅核定通知書編號0000000中：（A6）花蓮縣吉安
    鄉○○段167地號、（A7）花蓮縣吉安鄉○○段168地號、（
    A8）花蓮縣吉安鄉○○段169地號及核定通知書編號0000000
    中：（A1）花蓮縣吉安鄉○○段249地號等四筆系爭土地部
    份：查原告主張上述系爭四筆土地為屬非都市土地之旱地目
    即為農業用地，請准予以農業用地核定全免；惟花蓮縣吉安
    鄉○○段167地號、花蓮縣吉安鄉○○段168地號、花蓮縣吉
    安鄉○○段169地號及花蓮縣吉安鄉○○段249地號等四筆土
    地依土地登記謄本所載為非都市之農牧用地，經被告原核定
    於88年4月14日會同相關人員及原告進行勘查，其勘查結果
    上述系爭土地並無耕作且花蓮縣吉安鄉○○段249地號土地
    有三分之二作為砂石場用，有其勘查報告表及照片附卷可稽
    ，是尚難認定為繼續經營農業生產，至原告主張是因故而休
    耕乙節，經花蓮縣政府93年11月30日府地價字第
    09301653310 號函及花蓮縣吉安鄉公所94年1月4日吉鄉農字
    第0930027390號函皆復以：於87年6月14日當時無平均地權
    條例第26條之1但書所列各款不能耕作之情事，亦即：１、
    因農業生產或政策之必要而休耕。２、因地區性生產不經濟
    而休耕。３、因公害污染不能耕作者。４、因灌溉、排水設
    施損壞不能耕作者。５、因不可抗力不能耕作者。之相關證
    明文件供核，是僅空言主張，核無足採，又其訴稱花蓮縣吉
    安鄉○○段249地號土地有三分之二作為砂石場用，係被第
    三人盜用，原告亦無提示其報警記錄或民刑事訴訟判決等相
    關佐證資料以實其說，尚難採信。綜上，被告原核定查核結
    果依不符合遺產及贈與稅法第17 條第1項第6款規定，否准
    扣除上述土地免徵遺產稅，並無不合。
三、遺產稅核定通知書編號0000000中：（A1）財產總類銀行存
    款-原形研發有限公司金額36,000元部分，經查原告申報本
    件之遺產稅申報書內容即有申報（三）存款第６項原形研發
    有限公司-中和市○○路263巷63弄6號4樓，遺產價值36,000
    元，有其申報書附卷可稽，被告原核定係依原告所申報之金
    額核定銀行存款-原形研發有限公司金額36,000元，經核尚
    無不合。又本案原告於訴願時，依訴願書所訴理由項目僅對
    關於遺產稅核定通知書編號0000000中：（A3）花蓮縣吉安
    鄉○○段2494之1地號土地、（A5）花蓮縣吉安鄉○○段
    2495之1地號土地，及核定通知書編號0000000中：（A6）花
    蓮縣吉安鄉○○段167地號、（A7）花蓮縣吉安鄉○○段168
    地號、（A8）花蓮縣吉安鄉○○段169地號及（A1）花蓮縣
    吉安鄉○○段249地號等計六筆土地部分不服訴願，對財產
    總類銀行存款-原形研發有限公司金額36,000元部分並無不
    服之表示，故其此部分於92年1月12日業已確定。另按「行
    為時適用之所得稅法第82條第1項規定之申請復查，為提起
    訴願以前必先踐行之程序。若不經過復查而逕為行政爭訟，
    即非法之所許。本件原告56年度營利事業所得稅結算申報，
    經被告官署調查核定後，僅以原料耗用部分申請復查，對於
    折舊部分並無異議，是其就折舊部分，一併提起訴願，自非
    法之所許」為改制前行政法院62年判字第96號著有判例。是
    依上開判例意旨，對於原告於訴願時對其財產總類銀行存款
    -原形研發有限公司金額36,000元部分並無異議，而一併提
    起行政訴訟，自非法之所許。且按行政訴訟法第4條規定：
    「人民因中央或地方機關之違法行政處分，認為損害其權利
    或法律上之利益，經依訴願法提起訴願而不服其決定，或提
    起訴願逾3個月不為決定，或延長訴願決定期間逾2個月不為
    決定者，得向高等行政法院提起撤銷訴訟。」，故此部分原
    告非經提起訴願，即逕行提起行政訴訟，乃法所不許，並予
    陳明。
　　理  由
甲、程序方面：
    本件被告代表人於原告起訴後變更為許虞哲，經其聲明承受
    訴訟，核並無不合，應予准許。
乙、實體方面：
一、按「左列各款不計入遺產總額：一、．．．十二、被繼承人
    遺產中經政府闢為公眾通行道路之土地或其他無償供公眾通
    行之道路土地，經主管機關證明者。但其屬建造房屋應保留
    之法定空地部分，仍應計入遺產總額。」、「左列各款，應
    自遺產總額中扣除，免徵遺產稅：一、．．．六、遺產中之
    農業用地及其地上農作物，由繼承人或受遺贈人，繼續經營
    農業生產者，扣除其土地及地上農作物價值之全數。但該土
    地如繼續供農業使用不滿五年者，應追繳應納稅賦。」及「
    本法第17條第1項第6款及第20條第5款所稱之農業用地，指
    供農作、森林、養殖、畜牧及與農業經營不可分離之農舍、
    畜禽舍、倉儲設備、集貨場、曬場、農路、灌溉、排水及其
    他農用之土地。但不包括於繼承或贈與時已依法編定為非農
    業使用者在內。」為行為時遺產及贈與稅法第16條第12款及
    第17條第1項第6款及同法施行細則第11條所規定。次按「主
    旨：被繼承人吳××君遺產稅案，有關其遺產土地是否符合
    農業發展條例第31條（現行法為第38條）所稱之『繼續經營
    農業生產』一節，請依說明二所列原則認定。說明：依據行
    政院農業委員會79年3月10日（79）農企字第9103289號。函
    復以『．．．建議參酌有關法令規定，依下列原則視實際情
    形認定之：（一）農地閒置不用，又無平均地權條例第26條
    之1各款但書情形者，視為不繼續經營農業生產。．．』。
    查上列原則，與土地稅法第55條之2第2、3款（現為土地稅
    法第55條之2第1項第2、3款）關於何謂『不繼續耕作』之規
    定相當，是以農業用地如有前述第（一）、第（二）點所稱
    之情形者，為不繼續經營農業生產。」為財政部79年5月31
    日台財稅第790082761號函釋在案，經核與遺產及贈與稅法
    相關規定無違，應予適用。
二、原告之父游石文於87年6月14日死亡，由原告、游任泉、游
    榮都、游炎川、游素招及游鄭桃等六人共同繼承，原告於87
    年12月14日代表全體繼承人申報遺產稅，經被告查得涉嫌漏
    報游石文所遺銀行存款及死亡前三年內贈與等計16,573,583
    元，漏報遺產稅額1,513,501元，乃核定遺產總額為
    185,833,368元，遺產淨額為16,896,378元，並按所漏稅額
    1,513,501元處1倍之罰鍰計1,513,501元。原告不服主張如
    事實欄所載。本案所需審究者為（一）花蓮縣吉安鄉○○段
    2494之1及2495之1地號二筆土地，是否不計入遺產總額？（
    二）花蓮縣吉安鄉○○段167,168,169及249地號四筆土地，
    是否應自遺產總額中扣除，免徵遺產稅？（三）被告將原形
    研發有限公司列為原告繼承之遺產總額內，是否合法？
三、關於花蓮縣吉安鄉○○段2494之1及2495之1地號二 筆土地部
    分：
    經查，該二筆土地，經本院函詢花蓮縣吉安鄉公所，據復該
    二筆土地，確實在87年6月14日時（按即本件繼承發生之時
    點）已經政府闢為供公眾通行之道路土地（吉安鄉○○村○
    ○○街），有該鄉公所94年5月5日吉鄉建字第0940008512函
    附卷可稽，依行為時遺產及贈與稅法第16條第12款規定，不
    計入遺產總額，是原處分將其計入遺產總額內課稅，自有違
    誤，訴願決定予以維持，亦嫌疏略，此部分均應由本院予以
    撤銷。
四、關於花蓮縣吉安鄉○○段167,168,169及249地號四筆土地部
    分：
    原告雖主張略以該等土地於被告88年4月14日前往現場勘查
    時並無耕作，惟係因農業生產之必要而暫時休耕所致，此觀
    該土地並無堆放雜物且未存有建物即可明之。再者，花蓮縣
    吉安鄉○○段249地號土地有三分之二遭人挪作砂石場使用
    ，原告亦係於當次勘查後始知，均應自遺產總額中扣除，免
    徵遺產稅云云。惟查，原告對於該等土地於被告88年4月14
    日前往現場勘查時並無耕作之事實，並不爭執，雖主張係因
    農業生產之必要而暫時休耕，惟經本院分別向花蓮縣政府及
    吉安鄉公所函詢，據復該四筆土地於87年6月14日當時（按
    即本件繼承發生之時點），並無平均地權條例第26條之1各
    款但書（按即：１、因農業生產或政策之必要而休耕。
    ２、因地區性生產不經濟而休耕。３、因公害污染不能耕作
    者。４、因灌溉、排水設施損壞不能耕作者。５、因不可抗
    力不能耕作者之情形），有花蓮縣政府93年11月30日府地價
    字第09301653310號及吉安鄉公所94年1月4日吉鄉農字第
    0930027 390號函附卷可稽，依首開行政院農業委員會79年3
    月10日（79）農企字第9103289號函復應視為不繼續經營農
    業生產，依遺產及贈與稅法第17條第1項第6款規定，即不得
    自遺產中扣除，免徵遺產稅；至花蓮縣吉安鄉○○段249地
    號土地有三分之二作為砂石場用，原告雖主張係被第三人盜
    用，惟並未提出報警記錄或民刑事訴訟判決等相關資料以實
    其說，其空言主張，自無可採。此部分，被告以不符合遺產
    及贈與稅法第17條第1項第6款規定，否准扣除上述土地免徵
    遺產稅，並無不合，訴願決定予以維持，亦無不合，原告起
    訴意旨為無理由，應予駁回。
五、被告將原形研發有限公司列為原告繼承之遺產總額內，是否
    合法？
    按「人民因中央或地方機關之違法行政處分，認為損害其權
    利或法律上之利益，經依訴願法提起訴願而不服其決定，或
    提起訴願逾3個月不為決定，或延長訴願決定期間逾2個月不
    為決定者，得向高等行政法院提起撤銷訴訟。」，行政訴訟
    法第4條定有明文。經查，原告就原形研發有限公司金額36,
    000元部分，為原告於本件之遺產稅申報書所申報，原告雖
    於復查時，曾提出不服，惟嗣於訴願時，就此部分，並未再
    表示不服，則該部分業已確定，原告於本件訴訟再有爭執，
    其此部分之訴為不合法，應予駁回。
據上論結，本件原告之訴為部分有理由，部分無理由，部分不合
法，爰依行政訴訟法第104條、民事訴訟法第79條，判決如主文
。
中　　華　　民　　國　　94　　年　 　6　　月　 22  　 日
                            第五庭審判長法  官   張瓊文
                                        法  官　 劉介中
                                        法  官　 黃清光
上為正本係照原本作成。
如不服本判決，應於送達後20日內，向本院提出上訴狀並表明上
訴理由，如於本判決宣示後送達前提起上訴者，應於判決送達後
20日內補提上訴理由書（須按他造人數附繕本）。
中　　華　　民　　國　　94　　年　 　6　　月　 22  　 日
                                        書記官   楊子鋒
